【裁判字號】    98,訴,2091
【裁判日期】    990913
【裁判案由】    分割共有物
【裁判全文】
臺灣桃園地方法院民事判決              98年度訴字第2091號
原      告  丁○○
訴訟代理人  彭國良律師
被      告  丙○○
            甲○○
            戊○○
兼  上二人
訴訟代理人  乙○○
上列當事人間請求分割共有物事件，本院於民國99年8 月23日言
詞辯論終結，判決如下：
    主  文
兩造共有坐落桃園縣楊梅鎮○○段第三○二地號土地，面積三九
九八平方公尺，其分割方法如附圖二所示，編號A 部分面積一七
八六平方公尺之土地，歸原告所有；編號B 部分面積四四六點五
平方公尺之土地，歸被告甲○○、戊○○所有，並各依被告甲○○所有權應有部分二分之一、被告戊○○所有權應有部分二分之
一之比例維持共有；編號C 部分面積八九三平方公尺之土地，歸
被告丙○○所有；編號D 部分面積四四六點五平方公尺（附圖二
誤寫為四六六點五平方公尺）之土地，歸被告乙○○所有；編號
E 部分面積四二六平方公尺之土地作為道路使用，並由兩造依如
附表所示所有權應有部分之比例保持共有。
訴訟費用由兩造依附表所示所有權應有部分之比例負擔。
    事  實  及  理  由
甲、原告起訴主張，坐落桃園縣楊梅鎮○○段第302 地號土地（
    下稱系爭土地）為兩造所共有，各人之所有權應有部分均如
    附表所示。系爭土地並無因物之使用目的不能分割之情事，
    亦無契約訂有不分割之期限，兩造間就分割方法復無法達成
    協議，原告自得依民法第823 條第1 項之規定，請求判決分
    割系爭土地；而原告所主張之分割方法為如附圖一即桃園縣
    楊梅地政事務所複丈日期民國99年2 月4 日之土地複丈成果
    圖（囑託事項欄第2 點註明：本成果圖依原告律師提供分割
    示意圖繪製）所示A 部分（含甲建物）面積1,699 平方公尺
    之土地由原告取得；B 部分（含乙建物）面積424.75平方公
    尺之土地由被告甲○○、戊○○保持共有或分割取得；C 部
    分（含丙建物）面積849.5 平方公尺之土地由被告丙○○取
    得；D 部分面積424.75平方公尺之土地由被告乙○○取得；
    E 部分面積600 平方公尺之土地則按其現況為道路使用。上
    開分割方案兼顧各共有人就系爭土地實際分管情形，除得充
    分利用土地外，D 部分土地價值亦與被告乙○○向其前手購
    得系爭土地應有部分時考量分管位置後所給付之較低價金相
    符；且得避免原告所分得A 部分土地大部分為袋地致無法利
    用之憾。綜上所述，爰依法提起本件訴訟等語。並為訴之聲
    明：兩造所共有之系爭土地，應予分割如附圖一所示，編號
    A 部分面積1,699 平方公尺之土地由原告取得；編號B 部分
    面積424.75平方公尺之土地由被告甲○○、戊○○保持共有
    或分割取得；編號C 部分面積849.5 平方公尺之土地由被告
    丙○○取得；編號D 部分面積424.75平方公尺之土地由被告
    乙○○取得；編號E 部分由兩造按原持有比例保持共有。
乙、被告則以：被告均不同意原告所提出之分割方法，惟贊成被
    告乙○○所提之分割方法，即如附圖二即桃園縣楊梅地政事
    務所複丈日期民國99年2 月4 日之土地複丈成果圖（囑託事
    項欄第2 點註明：本成果圖依乙○○先生提供分割示意圖繪
    製）所示，A 部分（含甲建物）面積1,786 平方公尺之土地
    由原告取得；B 部分（含乙建物）面積446.5 平方公尺之土
    地由被告甲○○、戊○○取得，並按其應有部分比例維持共
    有；C 部分（含丙建物）面積893 平方公尺之土地由被告丙○○取得；D 部分面積446.5 平方公尺（附圖二誤載面積為
    466.5 平方公尺；被告答辯狀中則記載為正確之面積446.5
    平方公尺）之土地由被告乙○○取得；E 部分面積426 平方
    公尺之土地則按其現況為道路使用。被告乙○○提出之上開
    分割方案使各共有人所分得土地面積較大，並得使各共有人
    所分得之土地均可面臨、利用E 部分所示之道路；如依原告
    所提出之分割方案，則除各共有人所分得土地面積較小外，
    將致被告乙○○所分得D 部分土地位於被告甲○○所分得土
    地之房屋後方，未面臨現有道路，將來無法建築使用等語，
    資為抗辯。並為答辯聲明：駁回原告之訴。
丙、得心證之理由：
一、經查，原告所主張系爭土地為兩造分別共有，所有權應有部
    分各如附表所示，且兩造間並無不分割之協議，系爭土地亦
    無因物之使用目的不能分割之情形，原告復無法與被告達成
    分割協議等事實，業據提出土地登記第二類謄本2 紙為證（
    見本院卷第5 頁、第6 頁），並為被告所不爭執，自堪信為
    真實。
二、按各共有人，除法令另有規定外，得隨時請求分割物，但因
    物之使用目的不能分割或契約訂有不分割之期限者，不在此
    限；共有物之分割，依共有人協議之方法行之。分割之方法
    不能協議決定，或於協議決定後因消滅時效完成經共有人拒
    絕履行者，法院得因任何共有人之請求，命為下列之分配：
    (1)以原物分配於各共有人。但各共有人均受原物之分配顯有
    困難者，得將原物分配於部分共有人，民法第823 條第1 項
    、第824 條第1 項第1 款定有明文。本件兩造共有之系爭土
    地，既無因物之使用目的不能分割之情形，復無不為分割之
    約定，兩造又未能協議決定分割方法，揆諸上揭法律規定，
    原告請求裁判分割，洵屬有據。
三、次查，系爭土地係坐落在桃園縣楊梅鎮北高山頂地區，目前
    其上有3 棟作為住家使用之建物，門牌均為同鎮○○路○ 段
    428 巷101 號，四周均為農田，附近之建物亦均為住家使用
    ，距離楊梅鎮埔心里地區約10分鐘車程；另系爭土地上有一
    既成道路，寬約5 米，可通往快速路等事實，業經本院依職
    權履勘現場及囑託桃園縣楊梅地政事務所測量人員測量無誤
    ，有勘驗筆錄、現場照片13張及上開地政事務所以99年7 月
    1 日楊地測字第0996000344號函所附複丈日期為99年2 月4
    日之複丈成果圖2 份在卷可按（見本院卷第47頁、第48頁、
    第50頁至第55頁、第75頁、第76頁），足以認定。本院綜合
    上情，認系爭土地各部分之價值均無何重大差異，故依兩造
    所有權應有部分之比例折算面積後加以平均分配，即足使兩
    造均可加以良好使用，俾地盡其利，充足將來經濟發展，而
    可達公平之旨。
四、再查，依上開2 份複丈成果圖所示，系爭土地上之3 棟建物
    均各編為甲、乙、丙，且既成道路係自系爭土地南邊之甲建
    物前方沿系爭土地西側邊線位置延伸往北邊之丙建物方向，
    則若以如原告主張之附圖一所示方法為分割，即須在原有既
    成道路之外，另自乙建物之東南側開闢一呈直角形狀之新道
    路以供各分得土地人所通行，此足致兩造每人所分得之土地
    面積減少，有其不利益存在甚明；且依原告此分割方法，被
    告乙○○所分得之土地係坐落在被告甲○○、戊○○所分得
    之B 部分土地上之乙建物後方，所得利用既成道路之部分面
    寬甚小，此於被告乙○○自亦有較重大之不利益，與其餘共
    有人所分得之土地價值相較，顯有高低不均之弊，是本院認
    為原告所主張如附圖一所示之分割方法，難認公平適當。
五、又查，若依被告乙○○所主張如附圖二之方法為分割，即無
    庸增加道路之面積，不致有各共有人所分得可實際利用之土
    地面積較少之缺點；且被告乙○○所分得之D 部分土地可臨
    既成道路之面寬增加至與原告所分得之A 部分及被告甲○○
    、戊○○所分得之B 部分土地臨路之寬度約略相當，自較公
    平；至原告所分得之A 部分土地雖有部分坐落在C 、B 、D
    部分土地之東側，然該部分土地地形完整，且可經由系爭土
    地南側與原有之既成道路相接，尚非完全無利用餘地；加以
    除原告外，其餘共有人即被告全體均贊成被告乙○○上開分
    割方法，被告甲○○、戊○○亦同意依其原來應有部分之比
    例共有如附圖二所示B 部分之土地；且依此方法分割，各共
    有人均可取得在系爭土地上各自所有之建物坐落部分之土地
    ，亦為兩造所不爭，故亦可避免建物與土地分離，難以合法
    利用之病。本院斟酌上開情形，並考量系爭土地各共有人即
    兩造之利害關係、現況使用情形、共有物之性質及價值、經
    濟效用、公平經濟原則等情事，認被告乙○○主張之上開分
    割方案較為適當可採。
六、從而，原告依民法第823 條第1 項、第824 條第1 項第1 款
    所規定之法律關係，訴請判決分割系爭土地，為有理由，應
    予准許；至其分割方法，本院則認為應以如附圖二所示A 部
    分面積1,786 平方公尺之土地由原告取得；B 部分面積446.
    5 平方公尺之土地由被告甲○○、戊○○取得，並按其所有
    權應有部分各1/2 之比例維持共有；C 部分面積893 平方公
    尺之土地由被告丙○○取得；D 部分面積446.5 平方公尺（
    附圖二誤載為466.5 平方公尺，應予更正為446.5 平方公尺
    ）之土地由被告乙○○取得；E 部分面積426 平方公尺之土
    地則按其現況為道路使用，並由兩造繼續依如附表所示之所
    有權應有部分比例維持共有為適當。
七、本件事證已臻明確，兩造其餘攻擊或防禦方法及未經援用之
    證據，經本院斟酌後，認為均不足以影響本判決之結果，自
    無再逐一詳予論駁之必要，併此敘明。
八、末按訴訟費用，由敗訴之當事人負擔；因共有物分割、經界
    或其他性質上類似之事件涉訟，由敗訴當事人負擔訴訟費用
    顯失公平者，法院得酌量情形，命勝訴之當事人負擔其一部
    ，民事訴訟法第78條、第80條之1 定有明文。而分割共有物
    具有非訟事件性質，兩造就共有物分割方法不能達成協議時
    ，固得起訴請求裁判分割，然兩造各自主張之分割方法，僅
    供法院參考，法院依民法第824 條命為適當之分配，乃斟酌
    何種分割方法較能增進共有物之經濟效益，並兼顧兩造利益
    以為決定，不受任何共有人主張之拘束，亦不因何造起訴而
    有不同，且兩造就分割方法提出不同主張，僅係促使法院就
    如何為適法分割形成積極心證，均為按當時之訴訟程度為伸
    張或防衛權利所必要，如僅因法院准許分割共有物之請求或
    採納某造之分割方案，即命他造負擔全部訴訟費用，顯失公
    允。本院酌量兩造均可因本件分割共有物而獲得相同之利益
    ，故本件訴訟費用應由兩造各依其就系爭土地所有權應有部
    分之比例分擔，始為公平。
據上論結，本件原告之訴為有理由，依民事訴訟法第78條、第80
條之1 ，判決如主文。
中    華    民    國    99    年    9     月    13    日
              民事第二庭    法  官  張震武
以上正本係照原本作成
如對本判決上訴，須於判決送達後20日內向本院提出上訴狀
中    華    民    國    99    年    9     月    13    日
                            書記官  顏伯儒
附表：系爭土地各共有人所有權應有部分之比例
┌──┬────────┬────────┬─────────────┐
│編號│    共有人      │    應有部分    │           備註           │
├──┼────────┼────────┼─────────────┤
│1.  │甲○○          │48分之3         │地號：桃園縣楊梅鎮○○段  │
├──┼────────┼────────┤      第302地號           │
│2.  │丁○○          │2分之1          │面積：3,998 平方公尺      │
├──┼────────┼────────┤地目：建                  │
│3.  │丙○○          │4分之1          │使用分區：特定農業區      │
├──┼────────┼────────┤使用地類別：甲種建築用地  │
│4.  │乙○○          │8分之1          │公告土地現值：5,200 元/ ㎡│
├──┼────────┼────────┤                          │
│5.  │戊○○          │48分之3         │                          │
└──┴────────┴────────┴─────────────┘

司法院資訊處製作；財團法人民間司法改革基金會備份。
